【裁判字號】    94,簡上,455
【裁判日期】    951213
【裁判案由】    給付會款
【裁判全文】
臺灣臺北地方法院民事判決             94年度簡上字第455號
上  訴  人  己○○（即林敏惠）
訴訟代理人  張文坤律師
被  上訴人  庚○○
            辛○○
            子○○
            甲○○
            丁○○○
            壬○○
            癸○○
            丑○○
            丙○○
兼共同訴訟
代  理  人  乙○○
上列當事人間請求給付會款事件，上訴人對於民國94年1月4日本
院台北簡易庭92 年度北簡字第24676號第一審判決提起上訴，本
院於民國95年11月29日言詞辯論終結，判決如下：
    主  文
原判決關於命上訴人給付新台幣貳拾貳萬元，及自民國九十二年
十一月二十六日起至清償日止，按年息百分之五計算之利息部分
，及該部分假執行之宣告，暨命上訴人負擔訴訟費用之裁判均廢
棄。
上開廢棄部分，被上訴人在第一審簡易之訴駁回。
第一審關於命上訴人負擔之訴訟費用部分及第二審訴訟費用由被
上訴人負擔。
    事實及理由
壹、程序部分：
    按「債權人以各連帶債務人為共同被告提起給付之訴，以被
    告一人提出非基於其個人關係之抗辯，而經法院認為有理由
    者為限，始得適用（修正前）民事訴訟法第56 條第1項之規
    定」（最高法院41年台抗字第10號判例參照）。是連帶債務
    人中之一人提出上訴，亦須非基於個人關係之抗辯，且經法
    院認為有理由者，始有修正前民事訴訟法第56條第1項第1款
    （現行民事訴訟法第56 條第1款）之適用，其上訴效力始及
    於其他連帶債務人（共同訴訟人）（同院93年度台上字第62
    號判決意旨參照）。查，上訴人以其遭會首即原審共同被告
    戊○○（下稱戊○○）冒標，提起上訴，此顯係基於其個人
    關係之抗辯事由，故上訴人上訴之效力自不及於戊○○，合
    先陳明。
貳、實體部分：
一、被上訴人起訴主張：被上訴人等參與戊○○為會首之互助會
    (下稱系爭合會)，連會首戊○○在內共計有39會，自民國89
    年11月10日起，每月每會會金新台幣 (下同) 1 萬元，採內
    標方式競標。89 年11月10日由戊○○收受第1次會金後，即
    開放由系爭合會會員競標，本件上訴人參加兩會，並分別於
    90 年2月及同年9月得標。惟系爭合會會首戊○○竟於92年3
    月10日 (即第29會) 宣告倒會，尚餘有11會未得標，因上訴
    人為得標2 次之死會會員，於得標後即應按月給付被上訴人
    等會款2萬元，但上訴人自92年3月10日起即未再繳交，遲延
    之數額已達2 期之總額，另戊○○為系爭合會之會首，除應
    給付被上訴人等11萬元之會款以外，對於上訴人己○○所應
    給付之會款，依民法第709 條之9第2項之規定，應負連帶清
    償之責。因被上訴人等為系爭合會之活會會員 (總計11會)
    ，自得基於合會之法律關係請求上訴人與戊○○連帶給付被
    上訴人22 萬元及自92年11月26日起至清償日止按年息5% 計
    算之利息，並聲明上訴駁回。
二、上訴人則以：上訴人雖為系爭合會之會員，但未於90 年2月
    及9 月標會。又上訴人與會首即戊○○間之互助會款交付方
    法，乃自會首起會之始，上訴人即於每月會期將投標利息扣
    除後之2 個活會會款之總和數目，以匯款方式匯入戊○○所
    設立之之台北銀行 (現已改名為台北富邦銀行)00000000000
    0 號之活期儲蓄存款帳戶內。上訴人係遭戊○○冒標，應仍
    為活會會員，被上訴人不得向其請求給付會款等語，資為抗
    辯。並聲明：(一)原判決關於命上訴人與戊○○應連帶給付
    被上訴人22萬元，及自92年11月26日起至清償日止，按年息
    5%計算之利息，與該部分假執行之宣告暨負擔該部分訴訟費
    用之裁判均應廢棄。(二)上開廢棄部分，被上訴人在第一審
    之訴駁回。
三、兩造不爭執之事實：
(一)被上訴人參與以戊○○為會首之系爭合會，共計有39會，自
    89 年11月10日起，以每月每會基本數額1萬元，採內標方式
    投標，90年2月及同年9月據戊○○告稱係由上訴人得標，戊
    ○○於92年3月10日 (即第29會)宣告倒會，尚餘11會未得標
    ，被上訴人皆為活會會員。
(二)本院刑事庭於94年3月2日以93年度訴字第1729號判決戊○○
    分別偽造包括上訴人在內之名義，參與系爭合會之競標而得
    標，並提示予其他合會會員而行使之，足以生損害於他人為
    由，成立連續行使偽造私文書之罪名，處以有期徒刑1年6個
    月確定 (見本院卷第54頁至第58頁)。
(三)上訴人從89年11月16日起至92 年2月11日止，利用其於台北
    銀行 (現已改名台北富邦銀行)000000000000 帳戶內之活期
    儲蓄存款，以電匯轉帳方式每月轉匯約1萬6、7 千元不等之
    金額至戊○○設於台北銀行之000000000000帳戶內 (見本院
    卷第21頁至第32頁)。
四、上訴人係遭戊○○冒標：
(一)按民間合會採內標制者，活會會員除於起會時繳交全部會款
    外，此後於其標會前，均會扣除得標者所標利息後方將會款
    交予會首再由會首將標得會金交予得標會員，而死會之會員
    則應按餘款之基本數額繳納。經查：上訴人抗辯其參加兩會
    ，並自89年11月起，即以其台北銀行 (現已改名台北富邦銀
    行)000000000000 帳戶內之活期儲蓄存款，以電匯轉帳方式
    每月轉匯約1萬6、7千元不等之金額至戊○○設於台北銀行
    之000000000000帳戶內等情，既為被上訴人所不爭，且有被
    上訴人所提之互助會單、上訴人存摺影本 (見本院卷第21頁
    至第32頁)在卷可稽，則依上訴人繳交會款之情形，即非繳
    交死會會款即2會共2萬元，而係上開1萬6千餘元、1萬7千餘
    元不等，核與戊○○之陳述上訴人自起會後即未曾標會，至
    92 年3月止，皆以當月標多少，扣除利息後用電匯方式電匯
    至戊○○台北銀行之帳戶，90年2月及同年9月皆為戊○○冒
    上訴人之名標會等情相符（本院卷第96頁及本院93年度訴字
    第1729號刑事案件），上訴人抗辯其未曾標會，皆係本於活
    會會員之資格繳交合會會款，戊○○冒上訴人之名標會等，
    堪可採信。
(二)被上訴人主張依戊○○與原審證人官朝永於倒會之初交談所
    書立之字條（見原審卷第250 頁），其上關於上訴人部分記
    載為「借標」，及原審證人官朝永於原審證稱戊○○曾告知
    伊上訴人有借給戊○○標等語（見原審卷第233 頁），上訴
    人將其活會借給戊○○標云云，惟查：原審證人官朝永依其
    證言，僅係聽聞戊○○所言，戊○○固於倒會之初向官朝永
    為上訴人為死會之陳述，惟冒標涉及刑責，衡之常情，在倒
    會初時，戊○○隱匿其部分冒標之事，偽稱係上訴人標得，
    以避免刑責加重，然嗣戊○○除曾於93年1月13日及同年4月
    1 日於原審陳述上訴人為其自行寫上之會員外，均未曾表示
    曾向上訴人借標，更何況戊○○自93年10月21日起即於原審
    及本院陳述係冒上訴人之名標得會金。況原審證人官朝永為
    被上訴人丙○○之配偶，上訴人有否將其活會借給戊○○標
    ，與丙○○債權是否得到較充分之清償，有明確之利害關係
    ，則原審證人官朝永所為不利於上訴人部分之證言，其證言
    之可信性已堪存疑，準此，即難僅憑原審證人官朝永於原審
    之證言及戊○○上述字條，即遽認上訴人曾將其活會借予戊
    ○○標，被上訴人上項主張，即難採信。
(三)被上訴人復以會首向活會會員借標時，雙方可約定被借標之
    會員往後仍享有活會會員之權利，即每月與活會會員所支付
    之會款義務相同，不足部分由會首墊付，至尾會時再由會首
    支付與尾會相當之款項予被借標之會員云云，惟被上訴人就
    上訴人與戊○○如何為上述約定等有利於己之事實，均未提
    出相關之證據以資證明，是其上項主張，亦乏證據，而不可
    採。
(四)另被上訴人主張，依系爭合會自90年9 月以降，利息即有大
    幅波動，惟上訴人均固定支付戊○○17,000元左右，與系爭
    合會應繳活會會款情形不符，上訴人抗辯未將活會借予戊○
    ○標並不實在云云，然查：民間合會，活會會員均依會首告
    知標得利息繳交會款，若會首刻意蒙蔽，除非活會會員於得
    標時在場，或會員彼此間有認識且經在場之會員告知，否則
    實無從知悉實際標會之利息，又會首若已陷經濟危機，或已
    冒標，為免遭冒標之活會會員警覺向其催討，會首亦常有以
    高利報低利之情形，準此，亦難以上訴人僅支付戊○○1萬7
    千餘元1萬6千餘元不等，即認上訴人將其活會借予戊○○標
    。
五、綜上所述，上訴人抗辯其係遭戊○○冒標等語自屬可信，被
    上訴人主張為不足採。從而，被上訴人本於合會之法律關係
    請求上訴人與戊○○連帶給付被上訴人22萬元及自92年11月
    26日起至清償日止按年息5%計算之利息，為無理由，不應准
    許。原審就此部分判命上訴人給付，並為假執行之宣告，尚
    有未洽。上訴意旨指摘原判決此部分不當，求予廢棄改判，
    為有理由，爰由本院將原判決此部分予以廢棄改判，如主文
    第2項所示。
六、因本案事證已臻明確，兩造其餘主張陳述及所提之證據，均
    毋庸再予審酌，附此敘明。
七、據上論結，本件上訴為有理由，依民事訴訟法第436條之1第
    3項、第450條、第78條、第85條第1項本文，判決如主文。
中    華    民    國    95    年    12    月    13    日
              民事第三庭審判長    法  官  吳光釗
                                  法  官  曾啟謀
                                  法  官  詹駿鴻
以上正本係照原本作成
不得上訴
中    華    民    國    95    年    12    月    13    日
                                  書記官  官碧玲


司法院資訊處製作；財團法人民間司法改革基金會備份。
